最高法院刑事判決　　　　　　　　　　　　　　　九十三年度台上字第三九六八號
　　上　訴　人　甲○○
　　選任辯護人　陳惠伶律師
　　　　　　　　羅豐胤律師
　　　　　　　　黃靖閔律師
右上訴人因違反證券交易法案件，不服台灣高等法院台中分院中華民國九十二年十月
一日第二審判決（九十一年度上重訴字第一九號，起訴案號：台灣台中地方法院檢察
署八十八年度偵字第三五三一、一九五０六號），提起上訴，本院判決如左：
    主  文
原判決關於違反證券交易法部分撤銷，發回台灣高等法院台中分院。
    理  由
本件原判決撤銷第一審之科刑判決，改判就上訴人甲○○違反證券交易法部分，認上
訴人與曾正仁、黃芳薇（以上二人由原審法院另案審理）、張小華（通緝中）等人共
犯行為時即民國八十九年七月十九日修正前證券交易法第一百七十一條之違反有價證
券之募集，不得有虛偽之行為之規定罪、同法第一百七十四條第一項第一款之違反公
司募集有價證券，於申請審核時，加具公開說明書之申請事項為虛偽之記載罪、刑法
第三百四十二條第一項、第二項之背信既遂、未遂罪（背信部分論以連續背信既遂一
罪），依牽連犯之規定，從一重論以共同違反有價證券之募集，不得有虛偽之行為之
規定罪，處有期徒刑伍年陸月，並宣告褫奪公權參年，固非無見。
惟按：(一)、有價證券之募集、發行或買賣，不得有虛偽、詐欺或其他足致他人誤信之
行為，證券交易法第二十條第一項規定甚明。違反該項規定者，修正前、後之證券交
易法第一百七十一條均設有處罰之明文。依原判決認定之犯罪事實，上訴人於有價證
券之募集及買賣，均有虛偽之行為等情（見原判決第二頁末三行起、第四頁末七行起
），倘若無訛，其募集及買賣之虛偽行為，均應依法處罰；然原判決於理由內，就上
訴人先後違反「有價證券之募集，不得有虛偽之行為」，及「有價證券之買賣，不得
有虛偽之行為」等規定，其間究屬如何之法律關係？則全無論述說明，而籠統論以行
為時證券交易法第一百七十一條之違反有價證券之募集，不得有虛偽之行為之規定一
罪，非無可議。(二)、刑法之背信罪，在主觀方面須有為自己或第三人不法利益或損害
本人利益之意圖，客觀方面須以致生損害於本人之財產或其他利益為構成要件；並以
本人之財產或其他利益已否受有損害，為區別既遂與未遂之標準。凡此構成要件之犯
罪事實，必須於判決內明確認定，詳細記載，並說明其憑以認定之證據及理由，始足
為適用法律及論處罪刑之根據。本件關於背信未遂部分，原判決僅認定：上訴人為喬
志公司之董事長，與曾正仁共同基於意圖為曾正仁不法利益及損害喬志公司利益之犯
意聯絡，違背為喬志公司處理事務之任務，配合曾正仁等人，共謀以喬志公司向台中
商業銀行申請信用貸款，套取新台幣十億元之資金，而向該銀行台北分行提出貸款之
申請，惟因未獲該銀行總行審查通過，致未得逞等情（見原判決事實欄第二項）；而
就上訴人申請上開貸款，將使曾正仁獲得如何之不法利益，或使喬志公司受有如何之
損害等重要之事項，既未於犯罪事實內為明白之認定及詳細之記載，理由內亦無任何
之說明論斷，致其依背信未遂罪論擬，是否適法，無從憑以判斷，亦屬無可維持。(三)
、行為後法律有變更者，應將行為時之法律與中間時法及裁判時之法律，比較適用最
有利於行為人之法律，此觀刑法第二條第一項之規定自明。上訴人行為後迄原審於九
十二年十月一日判決時，證券交易法第一百七十四條先後於八十九年七月十九日、九
十一年二月六日二度修正，原判決僅就行為時之證券交易法第一百七十四條第一項第
一款，與中間時法即八十九年七月十九日修正公布之證券交易法第一百七十四條第一
項第一款為比較，而置裁判時法即九十一年二月六日修正公布之規定於不問，併有判
決適用法則不當之違背法令。以上或為上訴意旨所指摘，或為本院得依職權調查之事
項，應認原判決關於違反證券交易法部分有撤銷發回之原因。末按：(一)、原判決論處
上訴人以共同行使業務上登載不實文書之罪刑部分，上訴意旨雖主張該部分與前揭違
反證券交易法之重罪部分有牽連犯裁判上一罪之關係，應為重罪之上訴效力所及云云
。然依原判決認定：上訴人為前揭犯行後，因財政部證券暨期貨管理委員會（下稱證
期會）及台灣證券交易所股份有限公司派員前往順大裕公司查核，發覺有異，要求該
公司提出現金及約當現金資產以供盤點，上訴人與曾正仁等人為圖掩飾順大裕公司之
資產已遭掏空挪用之事實，乃另行起意，偽造其職務上製作之順大裕公司八十七年第
十五次董事及監察人聯席會議事錄，交付證期會查核人員稽查等情。則上訴人違反證
券交易法與其事後圖為掩飾之行使業務上登載不實文書之行為，意思各別，自應予以
分論併罰，而無裁判上一罪之關係（本院六十三年台上字第二一六四號判例參照）。
該行使業務上登載不實文書部分，核屬刑事訴訟法第三百七十六條第一款所列不得上
訴於第三審法院之案件，原審法院依同法第三百八十四條前段之規定，於九十二年十
月三十日，以裁定駁回上訴人就該部分提起之第三審上訴，核無不合，附此指明。(二)
、證券交易法第一百七十一條、第一百七十四條之規定，業於原審判決後之九十三年
四月二十八日再度修正，案經發回，宜併注意及之。
據上論結，應依刑事訴訟法第三百九十七條、第四百零一條，判決如主文。
中　　　華　　　民　　　國　　九十三　　年　　　七　　　月　　 三十 　　日
                              最高法院刑事第九庭
                                  審判長法官  林　增　福
                                        法官  邵　燕　玲
                                        法官  惠　光　霞
                                        法官  謝　俊　雄
                                        法官  蘇　振　堂
      右正本證明與原本無異
                                              書  記  官
中　　　華　　　民　　　國　　九十三　　年　　　八　　　月　　　五　　　日
                                                                      Ｒ
